【裁判字號】    97,台上,1357
【裁判日期】    970626
【裁判案由】    分割遺產
【裁判全文】
最高法院民事判決            九十七年度台上字第一三五七號
上  訴  人  丁○○
訴訟代理人  王瀅雅律師
上  訴  人  戊○○
            乙○○
            丙○○
被 上訴 人  甲○○
上列當事人間請求分割遺產事件，上訴人對於中華民國九十六年
十二月三十一日台灣高等法院台中分院第二審判決（九十五年度
重家上字第五號），提起上訴，本院判決如下：
    主  文
原判決廢棄，發回台灣高等法院台中分院。
    理  由
按繼承人有數人時，在分割遺產前，各繼承人對於遺產全部為公
同共有，民法第一千一百五十一條定有明文。本件上訴人主張兩
造均為被繼承人黃國模（下稱被繼承人）之繼承人，請求分割如
原判決附表（下稱附表）一、二、三所示遺產（下稱系爭遺產）
，則其訴訟標的對共同訴訟之各繼承人必須合一確定，是原審判
決後雖僅上訴人丁○○提起上訴，依民事訴訟法第五十六條第一
款規定，其上訴效力仍及於同造之戊○○、乙○○、丙○○，爰
併列該三人為上訴人，先予敘明。
次查，上訴人主張：被繼承人係兩造之先父，已於民國八十二年
六月十三日死亡，並遺有系爭遺產，依法應由兩造及配偶曾毓芬
共同繼承，惟曾毓芬於系爭遺產未分割前，又於八十二年十月二
日死亡，應由兩造再轉繼承其應繼分，兩造就系爭遺產之應繼分
各為五分之一。又附表二所示不動產（下稱系爭不動產），雖登
記為被繼承人之配偶曾毓芬所有，惟依六十七年買賣當時民法第
一千零十七條第二項規定，仍應認係屬被繼承人所有。而被繼承
人並無以遺囑禁止分割上述遺產，兩造就系爭遺產亦未定有不分
割之協議，自得隨時請求分割。但附表一所示股票，業經被上訴
人處分，事實上回復恐有困難，宜分歸被上訴人所有，又被上訴
人取得附表一所示股票，業已超過其應繼分所能取得之遺產，就
伊分配不足部分，自應返還其差額；至系爭不動產，為被繼承人
與他人分別共有，應有部分為二分之一，伊不忍變賣，願按各四
分之一比例成立新之分別共有關係等情。爰求為命系爭遺產，准
按(一)附表一所示股票，由被上訴人取得，(二)附表二所示不動產，
由伊各取得應有部分八分之一，(三)附表三所示銀行存款，由伊各
取得新台幣（下同）十七萬零六百零四元之方法分割之判決。
被上訴人則以：伊所買進交付給丁○○及其配偶吳美珠之股票種
類，均是父、母生前所曾持有而由伊出售之同種類股票，數量亦
約略為父、母所遺留股數之半數。且兩造協議股票是由丁○○與
伊均分，由伊出售後，買進半數股票予丁○○，並經台灣台北地
方法院九十四年度易字第二四四號刑案（下稱系爭一審刑案）判
決所肯認，確屬被繼承人之遺產。又丁○○及吳美珠始終無法明
確說明伊何時欠何款、欠款金額，及互助會何時招募、開標、所
欠互助會金等重要事項，又無法提出任何借款證明或互助會單資
料以供查證，且因股票價格隨時變動，衡情殊少以現金另行購買
股票以抵償債務之情形，上訴人所述顯不實在等語，資為抗辯。
原審將第一審判決予以廢棄，改判准就被繼承人黃國模之系爭遺
產按附表一、二、三所示方法予以分割，係以：依被上訴人所舉
被繼承人之弟黃國樑於系爭一審刑案所證，被繼承人似有將現金
分與女兒，土地分與兒子之意，然並未言及股票如何處理，應僅
係兩造父母之遺願，並未依法以遺囑之方式形之，難認有法律上
之效力，則系爭遺產在分割之前，不論現金、股票或不動產，均
係兩造所公同共有。次依上訴人丁○○之妻吳美珠、證人鄭張白
玲於原審九十六年度上易字第一一一二號刑事案件（下稱系爭二
審刑案）所述，均不明白是否尚有何其他互助會員，亦無互助會
單可資佐證；且被上訴人堅詞否認與丁○○、吳美珠雙方間有何
合會或借貸之債權債務關係，而丁○○始終無法明確說明被上訴
人係欠吳美珠何款，欠多少金額，何時欠款，以及合會是何時招
募、何時開標、欠會金多少錢等重要事項，且無法提出任何借款
證明或會單資料以供查證。又股票價格隨時會變動，殊少有另行
購買股票以抵償債務之情形，苟被上訴人確有積欠其會款或債務
，大可直接將買股票之現金交給丁○○及吳美珠即可，殊無將現
金購進股票後，再將股票交予丁○○以清償債務之理。況被上訴
人所買進交付給吳美珠之股票種類，均是其父、母生前所曾持有
而由被上訴人所出售之同種類股票，數量亦均約略為其父、母所
遺留股數之半數，可認被上訴人抗辯股票是由兄弟均分，由伊出
售後，買進半數股票予丁○○等語，較與事實相符，不能以被上
訴人係交付自己名義之股票及其數量並非恰好半數乙節，遽認該
等股票並非遺產，此復為系爭二審刑案判決所同認。再查，被繼
承人所遺如附表一、二、三所示遺產，其價值合計為九百七十一
萬六千七百七十三元，按兩造應繼分各取得五分之一即相當於一
百九十四萬三千三百五十四元六角。而本件既無法律規定，亦無
契約約定禁止分割系爭遺產，則上訴人請求分割，即無不合。經
審酌附表一編號１、３、４、６、７、８所示股票，已經由吳美
珠處分備考欄所示股數完畢，得款四十八萬五千元，事實上已不
存在，如分歸其他當事人取得，勢須另向吳美珠請求返還，該部
分允宜分歸其夫即丁○○取得。又被上訴人出售股票後存入其在
洪福證券股份有限公司（下稱洪福證券）長安分公司帳戶內之款
項，其中八十萬元嗣於八十二年六月二十一日轉入其在中和地區
農會（下稱中和農會）仁愛分部帳戶內，並於當日分二筆各四十
萬元轉為定存。嗣到期後於八十三年八月二十二日領出，改以丁
○○之名義定存五十萬元，被上訴人名義定存三十萬元，兩筆交
易係在同日同一櫃檯進行，時間僅相差一分鐘，應為同一人所為
。參以丁○○於八十三年十二月十九日曾出具之返還存單、印章
、存摺予被上訴人之便簽，而被上訴人名義之三十萬元定期存款
到期日為八十四年八月二十二日，被上訴人既已於九十三年十二
月十九日自丁○○處取回存單、印章、存摺，此三十萬元存款到
期後由被上訴人自行領取應為常情，至於丁○○名義之五十萬元
存款到期後由丁○○領取亦合常情。另被繼承人於生前既已將股
票及印章、存摺交予丁○○，丁○○因無買賣股票經驗而轉交由
被上訴人處理乙情，既為兩造所不爭執，則出售股票所得之款項
，衡情當係由擁有股票及印章、存摺之被上訴人取得，如將被上
訴人處分並取得股款之股票分歸其他繼承人取得，勢須向被上訴
人請求返還，此部分允宜分歸被上訴人取得，是以被上訴人已取
得相當於一百三十六萬五千三百五十六元。再附表三所示銀行存
款，性質上均為金錢或得易為金錢，以原物分割為適當，則被上
訴人尚得自銀行存款取得五十七萬七千九百九十九元，丁○○尚
得取得剩餘之存款十萬四千四百十八元。被上訴人就前揭股票及
現金之分割方式，已無不足額，上訴人等人又表明附表二所示不
動產願維持分別共有，是以系爭不動產應分歸上訴人四人分別共
有，丁○○扣除已由附表一股票取得九十八萬五千元價值及附表
三現金十萬四千四百十八元外，尚得請求給付八十五萬三千九百
三十六元六角，按上訴人戊○○、乙○○、丙○○三人可取得遺
產一百九十四萬三千三百五十四元六角及丁○○尚可取得遺產八
十五萬三千九百三十六元六角之比例計算，戊○○、乙○○、丙
○○應有部分為０‧二九０七，丁○○則為０‧一二七九，即戊
○○、乙○○、丙○○各取得附表二所示不動產權利範圍萬分之
二九０七，丁○○取得萬分之一二七九等實際狀況及兩造之意願
各情，就被繼承人之遺產，應按附表一、二、三所示方法分割等
詞，為其判斷之基礎。
按分割遺產共有物之訴，係以遺產之共有物分割請求權為其訴訟
標的，法院認原告請求為有理由，即應依民法第八百三十條第二
項、第八百二十四條第二項定其分割方法，毋庸為「准予分割」
之諭知，不可將之分為「准予分割」及「定分割方法」二訴。故
如當事人對於「定分割方法」之判決，聲明不服，提起上訴，其
上訴效力應及於訴之全部（准予分割及定分割方法）。本件原判
決主文第二項於定分割方法外，另為准予分割之諭知，揆諸上開
說明，即有違誤。次查，附表一編號１、３、４、６、７、８所
示之股票，依繼承時之股數總合及備考欄內由吳美珠利台證券股
份有限公司（下稱利台）證券帳戶內賣出之股票數量比較，其比
例將近為三比一（五萬五千二百七十五股比一萬九千股）。與被
上訴人所辯係為履行其與丁○○之協議而交付遺產股票半數乙節
，顯不相符。而被上訴人又迄未舉證證明吳美珠在利台證券帳戶
內所出售之被上訴人名義之股票，係屬被繼承人之遺產，且被上
訴人若真係為交付遺產股票半數予丁○○而另自市場購進股票，
則編號２、５、９、１０、所示之股票，何以未自股票市場買進
？又何以未交付該股票之半數予丁○○？況原審憑以認定之前開
事實，概以系爭刑案判決為基礎，惟被上訴人於系爭刑案提出之
農會存摺、定存單及定存存入憑條（均影本），充其量僅能證明
有該八十萬元存入中和農會仁愛分部及辦理定存之情形，尚難證
明存入被上訴人在洪福證券長安分公司帳戶之該八十萬元係其出
售何類被繼承人所遺股票之所得，且上訴人於原審已爭執系爭一
審刑案判決之認定諸多違誤，並提出檢察官之上訴書為佐，主張
該款係兩造先母曾毓芬出售房地之部分價款乙節（見二審卷(一)第
一五七至一六五頁），倘非虛妄，則被上訴人存入其在洪福證券
長安分公司帳戶內嗣後再轉帳定存之八十萬元，是否確係其出售
股票所得？即非無疑。原審就上訴人此項攸關被繼承人遺產範圍
之重要攻擊方法，恝置未論，復未詳為勾稽推究上訴人之前述主
張，並說明何以不足採之理由，遽以前述理由，酌定兩造分割系
爭遺產之方法，尚嫌速斷。上訴論旨，執以指摘原判決不當，求
予廢棄，不能認為無理由。
據上論結，本件上訴為有理由。依民事訴訟法第四百七十七條第
一項、第四百七十八條第二項，判決如主文。
中    華    民    國  九十七  年    六    月  二十六  日
                      最高法院民事第六庭
                          審判長法官  朱  建  男
                                法官  顏  南  全
                                法官  林  大  洋
                                法官  鄭  傑  夫
                                法官  蘇  清  恭
      本件正本證明與原本無異
                                      書  記  官
中    華    民    國  九十七  年    七    月    七    日
                                                    Ｒ


司法院資訊處製作；財團法人民間司法改革基金會備份。
